臺灣士林地方法院刑事判決　　　　　　　　93年度訴字第36號
公　訴　人　臺灣士林地方法院檢察署檢察官
被　　　告　甲○○
選任辯護人　蘇衍維律師
被　　　告　丙○○
上列被告因偽造文書案件，經檢察官聲請以簡易判決處刑（91年
度偵字第8535號、92年度偵字第3643號），本院內湖簡易庭認不
宜逕以簡易判決處刑（92年度湖簡字第39號），移由本院刑事庭
改依通常程序審理，並判決如下：
    主  文
甲○○共同行使偽造私文書，足以生損害於他人，處有期徒刑伍
月，人身保險要保書（保單編號：0-0000000 號）被保險人簽章
欄上偽造之「乙○○」署押壹枚沒收；又連續行使偽造私文書，
足以生損害於他人，處有期徒刑拾月。偽造之附表壹所示「乙○○」、「丙○○」署押各壹枚、附表參所示「乙○○」、「丙○○」署押各壹枚、附表肆所示「乙○○」、「丙○○」署押各壹
枚均沒收。應執行有期徒刑壹年，人身保險要保書（保單編號：
0- 0000000號）被保險人簽章欄上偽造之「乙○○」署押壹枚、
偽造之附表壹所示「乙○○」、「丙○○」署押各壹枚、附表參
所示「乙○○」、「丙○○」署押各壹枚、附表肆所示「乙○○
」、「丙○○」署押各壹枚均沒收。
丙○○共同行使偽造私文書，足以生損害於他人，處有期徒刑參
月，如易科罰金，以參佰元折算壹日，緩刑貳年。人身保險要保
書（保單編號：0- 0000000號）被保險人簽章欄上偽造之「乙○○」署押壹枚沒收。
    事  實
一、甲○○係丙○○之外孫女，乙○○則為丙○○之子。緣甲○○於民國88年至90年間擔任遠雄人壽保險事業股份有限公司
    （以下簡稱：「遠雄公司」）之保險業務員，明知投保人身
    保險中之人壽保險，要保人應取得被保險人之同意，以避免
    道德風險之規定，竟於88年12月間，在丙○○位於臺北市○○區○○路255 巷17弄4 號之住處，向丙○○表示遠雄公司
    之壽險商品有儲蓄及節稅之作用，央求丙○○以乙○○為被
    保險人投保壽險，幫忙提高自身業績。甲○○為避免為乙○○所阻，明知保險業務員應面見要保人、被保險人翔實說明
    要保書及告知書之各項詢問事項，確實交予保單條款、投保
    人須知及要保書填寫說明，且由要保人、被保險人及相關人
    親自填寫並簽章無訛等業務員應盡之義務，竟故而違反，復
    說服丙○○不可讓乙○○知悉。丙○○因年邁無經驗且不識
    字，復不明人壽保險之被保險人應親自同意、簽章之法律規
    定，丙○○即與甲○○共同基於偽造文書之犯意聯絡，未經
    乙○○之同意，以丙○○為要保人、乙○○為被保險人，並
    以丙○○、乙○○之子張瑞智為受益人，投保「88萬歲保金
    終身壽險」（險別代號LBK ，20年期，保額新台幣【下同】
    10 萬）、 「長青保險附約A 型」（險別代號RAA 、年期躉
    20年，保額285 萬）、「長青保險附約C 型」（險別代號
    RAC 、年期躉6 年，保額250 萬），甲○○並即於88年12月
    16日持「人身保險要保書」（保單號碼0-0000000 號）予丙○○於「要保人簽章欄」簽名，再由甲○○於「被保險人簽
    章欄」偽造「乙○○」簽名1 枚，復於要保人丙○○、被保
    險人乙○○之住所欄，均填寫自己之住所地址即「台北市○○區○○路215 號5 樓」，致遠雄公司嗣後送達要保人丙○○本件保險有關文件均需透過甲○○轉交。偽造「人身保險
    要保書」之私文書完成後，甲○○復於88年12月21日持以交
    付予遠雄保險公司承辦人員而行使之，表彰本件保險業經要
    保人丙○○經被保險人乙○○之同意而投保，及與遠雄公司
    締結保險契約之意思，足以生損害於乙○○與遠雄公司管理
    保險契約締結之正確性。丙○○並即採躉繳方式，1 次繳清
    保險費4,911,630 元，而甲○○嗣遲至89年1 月21日始將
    本件保險之保險單交付予丙○○，旋又藉故取回。
二、詎甲○○因於89年7 月間因投資經營撞球店急需款項，明知
    丙○○並無經乙○○同意，持本件保險之保險單向遠雄人壽
    保險股份有限公司質押借款之意，竟另起偽造文書及意圖為
    自己不法所有之概括犯意，而為下列犯行：
(一)明知丙○○並未同意於附表1 所示之「保單借款借據」上之
    「借款人欄」簽名、乙○○並未同意於「同意人欄」簽名，
    竟接續於89年7 月5 日在不詳地點，於附表1 上之「借款人
    （要保人）簽章欄」偽造「丙○○」簽名1 枚、「同意人（
    被保險人）簽章欄」偽造「乙○○」簽名1 枚，而偽造完成
    附表1 「保單借款借據」之私文書，復即於同日持以交付予
    遠雄公司承辦人員而行使之，表彰本件保險之要保人即借款
    人丙○○已得被保險人乙○○之同意，依附表1 所示契約條
    件向遠雄公司以本件保險之保險單質押借款2,000,000 元，
    足生損害於乙○○，並分別使丙○○受有負擔債務之損害、
    使遠雄公司辦理保單質押借款業務管理之正確性受有損害；
    遠雄公司且因而陷於錯誤，誤認丙○○經乙○○同意，以
    本件保險保單質押向遠雄公司借款，乃准予核貸，並於89年
    7 月10日將核貸之2,000,000 元存入丙○○陽信商業銀行士
    林分行帳戶（帳號：0000-00000-0，以下簡稱：陽信銀行帳
    戶）。甲○○復利用丙○○信任至親、年邁無經驗且不識字
    之情狀，以遠雄公司需用存摺、印章等語，自丙○○取得其
    陽信銀行帳戶存摺、印鑑章，於89年7 月12日上午11時11
    分許，在附表2 編號1 、編號2 所示之取款條上接續盜用丙○○印章各1 次，偽造取款條2 紙完成，復持以向陽信商業
    銀行士林分行承辦人員而行使之，且陽信商業銀行士林分行
    承辦人員且因此陷於錯誤，誤認係丙○○本人授權取款，因
    而自丙○○陽信銀行帳戶提取交付1,000,000 元台支票1 紙
    （支票編號：0000000 號）、現金1,000,000 元予甲○○，
    甲○○始詐欺2,000,000元 得手。
(二)明知丙○○並未同意於附表3 所示之「保單借款借據」上之
    「借款人（要保人）簽章欄」簽名、乙○○並未同意於「同
    意人（被保險人）簽章欄」簽名，丙○○、乙○○亦未同意
    變更投保險種，以退款抵繳貸款本息，竟接續於89年7 月27
    日在不詳地點，於附表3 上之「借款人（要保人）簽章欄」
    偽造「丙○○」簽名1 枚、「同意人（被保險人）簽章欄」
    偽造「乙○○」簽名1 枚，而偽造完成附表3 「保單借款借
    據」之私文書；復又於不詳時、地，於附表4 之「保險契約
    內容變更申請書」之「要保人簽章欄」偽造「丙○○」之簽
    名1 枚、「被保險人簽章欄」偽造「乙○○」之簽名1 枚，
    偽造完成附表4 之保險契約內容變更申請書之私文書後，復
    分別於89年7 月27日持附表3 之「保單借款借據」、於89年
    8 月31日持附表4 之「保險契約內容變更申請書」交付予遠
    雄公司承辦人員而行使之，分別表彰本件保險之要保人即借
    款人丙○○已得被保險人乙○○之同意，依附表3 所示契約
    條件連同上開已貸得之2,000, 000元外，再向遠雄公司貸款
    1,000,000 元（即本件保單質借借款總額增為3, 000,000元
    ），以及要保人丙○○經被保險人乙○○之同意，將本件保
    險內容變更為如附表4 所示，以變更投保險種所得之退費以
    抵償借款本息，足生損害於乙○○，並致丙○○以及遠雄公
    司上開所受損害因而擴大。遠雄公司承辦人員且因而陷於錯
    誤，誤認要保人丙○○已經被保險人乙○○之同意，以本件
    保險保單質押再向遠雄公司借款，乃又准予核貸，並於89年
    8 月2 日將核貸款項9,922,237 元再存入丙○○陽信銀行帳
    戶。甲○○復利用丙○○信任至親、年邁無經驗且不識字之
    情狀，以保險公司需用存摺、印鑑等語，再自丙○○取得其
    陽信商業銀行帳戶存摺、印鑑，於89年8 月4 日13時6 分許
    ，填寫附表5 之取款條並盜用丙○○印章於「存戶簽章欄」
    ，致陽信商業銀行士林分行承辦人員因而陷於錯誤，誤認係
    丙○○本人授權提款，即如數自丙○○陽信銀行帳戶提取交
    付990,000 元予甲○○。
(三)甲○○偽以丙○○名義填載附表4 之保險契約內容變更申請
    書，申請變更投保險種抵償貸款本息，經遠雄公司核算結果
    ，共退費869,063 元，以其中之744,000 元抵繳貸款本息後
    ，尚餘125,06 3元，遠雄公司並開立支票存入丙○○陽信銀
    行帳戶。詎甲○○復又承前詐欺取財之概括犯意，再利用丙○○信任至親、年邁無經驗且不識字之情狀，再經丙○○同
    意取得其陽信商業銀行帳戶存摺、印章，於89年8 月4 日13
    時40分許，填寫附表5 所示之取款條，並盜用丙○○印章於
    「存戶簽章欄」，自丙○○陽信商業銀行上開帳戶提領
    125,000 元現金，致陽信商業銀行士林分行承辦人員因而誤
    認係丙○○本人授權提款，即如自丙○○陽信銀行帳戶如數
    提125,000 元交付甲○○。
(四)嗣丙○○屢向甲○○催請返還本件保險之保單，甲○○終因
    不耐催討，遲至90年12月間終於返還本件保險之保單予丙○○，惟本件保險保單業因為甲○○偽以要保人丙○○之名義
    持向遠雄公司質借款項，復偽以丙○○名義變更投保險種抵
    繳貸款本息，價值所剩無幾，經不識字之丙○○交予乙○○
    夫婦詳閱，始查悉上情，而於91年1 月25日填載「保險契約
    內容變更申請書」，與遠雄公司約定自91年1 月18日起，要
    保人住所、收費地址均變更為「台北市○○區○○路108 號
    」，不再透過甲○○處理本件保險有關事宜。
三、案經被害人乙○○、丙○○訴由台灣士林地方法院檢察署偵
    查後，聲請以簡易判決處刑，本院內湖簡易庭認不宜逕以簡
    易判決處刑，移由本院普通庭改依通常程序審理。
    理  由
壹、訊據被告甲○○固就其偽造「乙○○」之簽名於「人身保險
    要保書」之「被保險人簽章欄」、附表1 及附表3 保單借款
    借據之「同意人（被保險人）簽章欄」、附表4 保險契約內
    容變更申請書之「被保險人簽章欄」，復分持附表1 、附表
    3 之保單借款借據、附表4 之保險契約內容變更申請書交付
    予遠雄公司承辦人員而行使之；持附表2 編號1 及編號2 、
    附表5 及附表6 之取款條交付予陽信商業銀行士林分行承辦
    人員而行使，提領遠雄公司撥入丙○○陽信銀行帳戶款項之
    事實坦承不諱，惟否認有何偽造「丙○○」簽名於保單借款
    借據、保險契約內容變更申請書及盜用丙○○印章於取款條
    之偽造文書犯行，及持偽造完成之上開私文書行使詐得款項
    之犯行，辯稱：伊先後持本件保險之保險單，填具保單借款
    借據向遠雄公司2 次質借款項均經丙○○之同意，伊固於附
    表2 編號1 、編號2 、附表5 、附表6 取款條所示日期，填
    具取款條、蓋用丙○○真正之印鑑，自丙○○陽信銀行帳戶
    先後提取1,000,000 元之台支票、1,000,000 元現金、
    990,000 元現金、125,000 元現金，惟上開金額均係伊向丙○○借得之款項，並非詐欺所得財物云云；被告甲○○之選
    任辯護人復具狀為其辯護略以： (1)被告涉嫌偽造「乙○○
    」之簽名部分，依刑法第210 條第1 項規定，偽造、變造私
    文書，須足生損害於公眾或他人，始構成該罪；惟查，本件
    保險之被保險人雖為乙○○，被保險人身故保險金之受益人
    則為乙○○之子張瑞志，因並非由被告丙○○或被告乙○○
    擔任受益人，所以並無道德危險可言；而查，期滿生存保險
    金屬儲蓄險，被保險人生存期越長，為繼續領取保險金之條
    件，亦不可能發生道德危險，則被告2 人偽造乙○○之簽名
    並不足生損害於乙○○，亦無生損害之虞。 (2)再偽造「丙○○」簽名部分，丙○○於91年10月29日檢察官偵訊時證以
    ：伊只記得簽2 次名，惟因時間忘記太久，忘記第2 次是何
    時簽；經檢察官提示偵卷編號4 、編號5 （本院按：即附表
    1 、附表3）之 保單借款借據問丙○○是否其所簽，丙○○
    答稱：「好像是，我只記得簽2 次，我不認識字」。則依丙○○所述，本案2 紙保單借款借據上「丙○○」之簽名即係
    丙○○自己所為。至93年8 月19日鈞院訊問時，被告丙○○
    則承認偵卷第41頁、第45頁之要保書名字係伊自己寫的；就
    偵卷第46頁（本院按：即附表4）之 保險契約內容變更申請
    書、偵卷第48頁編號5 （本院按：即附表1）之 保單借款借
    據，則均回答「不能確定」、偵卷第47頁編號4 （本院按：
    即附表3）之 保單借款借據則回答：「我看不出來是不是我
    寫的」、偵卷第48頁編號5 （本院按：即附表1）之 保單借
    款借據則回答：「我也不知道是不是我簽的」。則依被告丙○○上開供述，足徵公訴人所指保單借款借據、變更契約申
    請書上之「丙○○」係被告甲○○偽簽等情，與事實不符；
    又丙○○直至94年5 月12日當日才又堅稱除「要保書」之名
    字係伊親簽外，其餘文件上之「丙○○」簽名，均非伊所簽
    ，其供述前後不一，不可採信。再者，檢察官亦未舉證證明
    保單借款借據及變更契約上丙○○簽名係被告甲○○所偽造
    。
     (3)至被告甲○○被訴詐欺部分，公訴人未舉證被告甲○○
    88年12月間即具詐欺犯意；況且，被告甲○○與被告丙○○
    間係直系血親之祖孫關係，其借貸與一般非親屬關係間之借
    貸迥然有異，通常不會書立借據，依經驗法則而論，本件確
    有可能係丙○○與甲○○之借貸關係事後反悔所致。 (4)被
    告丙○○於偵訊中坦承有與甲○○一起去銀行，而甲○○每
    次提領現金1,000,000 元，需中型手提袋始能裝下，丙○○
    稱並未看到，顯不合理。 (5)再者，被告丙○○雖不識字，
    然對銀行功能、業務應非毫無所悉，則被告丙○○稱被告甲○○係以保險公司需用存摺云云，騙取存摺、印章，並不可
    採云云。至被告丙○○亦否認有與甲○○於要保書上之被保
    險人簽章欄共同偽造「乙○○」簽名之犯行，辯稱伊自始至
    終均以為甲○○係以其為被保險人投保，並以乙○○為受益
    人投保本件保險伊對於被告甲○○於要保書上之被保險人簽
    章欄偽造「乙○○」簽名1 枚並無犯意聯絡、行為分擔，被
    告係因涉世未深而遭孫女即被告林榛宥詐騙，被告丙○○係
    在甲○○引導下於要保書上之要保人簽章欄簽上「丙○○」
    之名，其他部分如何製作及行使，被告丙○○均不知情云云
    。經查：
一、犯罪事實（一）部分：被告甲○○坦承要保書上被保險人簽
    章欄之「乙○○」簽名，係伊未經乙○○同意而偽簽、偽造
    完成後，復持向遠雄公司承辦人員行使締約等情不諱，此部
    分之犯罪事實且據告訴人乙○○證述綦詳，並有遠雄公司91
    年9 月25日以（91）遠雄壽字第457 號函附之要保書1 紙（
    偵卷第40頁、第41頁參照）、保險費繳納證明書1 紙（偵卷
    第42頁參照）在卷足憑，足徵被告甲○○此部分之自白與事
    實相符。至被告丙○○固否認此部分之犯行，並以前揭情詞
    置辯，惟查：
(一)被告丙○○就甲○○於88年12月間向伊招攬保險之經過供承
    略以：「（問：為何要幫乙○○保險）我沒有，是甲○○本
    人打電話說要來我家談保險的事，她一直跟我說有多好且叫
    我不要給乙○○知道」、「（問：保險的事你有無問過乙○○？）沒有。」、「（問：那為何不跟他說）甲○○說如果
    讓乙○○知道的話，乙○○就不會讓我保」、「（問：那你
    為何一定要保險）甲○○說以後錢都拿得回來」、「（問：
    你跟甲○○談保險時，有無提到以後如果拿保險金時，是何
    人可以拿？）如果在保險期間要拿回來的話可以去領，如果
    乙○○死亡後，他的子孫可以拿」等語明確（92年9 月4 日
    偵訊筆錄，偵卷第120 頁、第121 頁參照）；於本院審理時
    ，復以證人身分結證稱：「（問：為何以乙○○作為被保險
    人？）她說我自己太老不能保險，她就叫我用乙○○當被保
    險人，說也可以幫助她的業績」（本院94年4 月14日審判筆
    錄第5 頁參照），則被告丙○○或對於「被保險人」、「保
    險事故」、「保險利益」等法律概念固不明瞭，惟就本件保
    險之利害關係、本件保險係以其子乙○○之生存或死亡以斷
    得否領取保險金等節，卻非毫無所悉，則被告丙○○上開所
    辯誤以為本件保險係以其自己為被保險人、以乙○○為受益
    人云云，顯無可採。反而，被告丙○○就乙○○之生存或死
    亡與本件保險金是否得以領取、乙○○就是否投保本件保險
    具有密切之利害關係，未經乙○○同意，顯有害乙○○之權
    益乙節，主觀上應具認識。
(二)再查，本件保險要保書上「要保人」、「被保險人」簽章欄
    上下緊密併排（偵卷第41頁參照），被告丙○○復坦承本件
    保險要保書「要保人簽章欄」之「丙○○」簽名1 枚，是伊
    自己簽名，是在伊台北市○○區○○路255 巷17弄4 號家中
    簽的（本院94年4 月14日審判筆錄第3 頁、第7 頁參照），
    則被告丙○○雖不識字，然既知本件保險與乙○○利害攸關
    ，復明顯可見簽名欄尚有空白待簽名確認，又與甲○○互為
    約定不將以乙○○為被保險人投保本件保險之事實告知乙○○，則堪認丙○○主觀上就甲○○於要保書上被保險人簽名
    欄偽簽「乙○○」簽名1 枚，復持以交付遠雄公司而行使之
    ，表彰要保人丙○○業經被保險人乙○○同意，投保本件保
    險等節，均預見其發生且不違背其本意，且與被告甲○○就
    此部分行使偽造私文書犯行，具犯意之聯絡。
(三)且按，偽造文書罪，係為保護文書之公共信用而設，文書不
    特為吾人社會生活之手段，亦於法律上權利義務關係上具有
    重要之意義，故偽造文書罪犯罪構成要件所稱足以生損害於
    公眾或他人，指其行為有生損害之危險為已足，並不以發生
    實體上損害為必要，故如他人有可受法律保護之利益，因此
    遭受損害或有受損害之虞，即難謂非足以生損害，最高法院
    著有70年度台上字第2179號、71年度台上字第4125號判決意
    旨可資參照。本件保險既以乙○○為被保險人，其中且有以
    被保險人身故為保險事故之約定，不論受益人為何人，或與
    被保險人關係之親疏遠近，法律上均為相同評價，亦即均有
    道德風險存在，而以被保險人之同意為必要。此項歸屬於被
    保險人之利益，自屬前引裁判意旨所指「可受法律保護之利
    益」，此項利益業因身為保險從業人員之被告甲○○偽造「
    乙○○」之簽名1 枚於要保書之被保險人簽章欄、被告丙○○預見被告甲○○此一犯行而不違其本意，復刻意不為告知
    乙○○，而致乙○○有受損害之虞，且致遠雄公司管理人壽
    保險締約正確性之利益亦有受損害之虞，自與偽造文書罪「
    足以生損害」之要件相當。辯護人指本案乙○○未受損害，
    亦無受損害之虞云云，並不可採。
二、犯罪事實（二）部分：
(一)被告甲○○就其偽造「乙○○」之簽名於保單借款借據之「
    被保險人簽章欄」、保險契約內容變更申請書之「同意人（
    被保險人）簽章欄」，復均持向遠雄公司行使等情不諱，此
    部分且據證人乙○○結證在卷（本院94年4 月14日審判筆錄
    第11頁參照），復有附表1 、附表3 所示之保單借款借據2
    紙（偵卷第47頁、第48頁分別參照）、附表4 之保險契約內
    容變更申請書1 紙（偵卷第46頁參照）在卷可稽，其上且均
    有遠雄公司收文章戳可考，堪認被告甲○○此部分自白與事
    實相符，可以採信；再者，被告甲○○復坦承伊持附表1 、
    附表3 之保單借款借據（偵卷第48頁、第47頁參照）、附表
    4 之保險契約內容變更申請書（偵卷第46頁參照）先後交付
    予遠雄公司承辦人員行使後，遠雄公司亦分別於89年7 月10
    日將核貸之2,000,000 元存入丙○○陽信商業銀行帳戶，再
    於89年8 月2 日將核貸款項9,922,237 元再存入丙○○陽信
    商業銀行帳戶，復依保險契約內容變更申請書之申請，自89
    年8 月31日起，將本件保險險種變更，即終止原長青保險附
    約A 型（險別代號RAA 、年期躉20年，保額285 萬）；變更
    原長青保險附約C 型（險別代號RAC 、年期躉6 年，保額
    250 萬）為長青保險附約C 型（險別代號RAC 、年期躉6 年
    ，保額90萬），以原躉繳保費抵繳貸款本息744,000 元，剩
    餘125,063 元並開立支票付訖，亦存入丙○○上開陽信商業
    銀行帳戶；上開由遠雄公司存入丙○○陽信商業銀行帳戶之
    款項，且由被告甲○○填具取款條、均於存戶簽章欄蓋用丙○○印章，取具丙○○之存摺，至陽信商業銀行，分別領取
    1,000,000 元台支、1,000,00 0元現金、990,000 元現金、
    125,000 現金（詳如附表2 編號1 、編號2 ，附表5 、附表
    6 所示），此亦有陽信商業銀行儲蓄部91年12月25日以陽信
    營業字第91038 號函檢附之丙○○帳戶開戶資料、交易明細
    、取款條3 紙及傳票影本（偵卷第75頁至93頁參照）、陽信
    商業銀行營業部94年5 月6 日陽信營業字第940260號函檢附
    之取款條1 紙（附本院卷）、遠雄公司保險契約內容變更申
    請書1 紙（總公司批註欄載明：茲經雙方同意，約定自89年
    8 月31日起，本保險契約內容變更如本表所述申請事項，自
    89 年12 月16日起每期保險費為主契約1940元，附約0 元，
    總計1940元。註：此次變更退費869,063 元，抵繳貸款本息
    744,000 元，剩餘125,063 元開立支票付訖等語，偵卷第46
    頁、第19頁參照）、變更後之遠雄公司人身保險單1 紙（偵
    卷第20頁參照）、補發保險費繳費證明書2 紙（偵卷第43
    頁、第44頁參照）在卷可稽，亦堪信被告甲○○有關持本件
    保險保單向遠雄公司2 次質借款項、變更原保險險種、抵繳
    貸款本息，並填具取款條蓋用丙○○印章，自丙○○陽信商
    業銀行帳戶領取遠雄公司撥款之陳述與事實相符，可以採信
    。
(二)被告甲○○固矢口否認於保單借款借據上之「借款人（要保
    人）簽章欄」偽造「丙○○」簽名，並先後行使偽造之保單
    借款借據、保險契約變更申請書、偽造之取款條而詐得上開
    款項之詐欺犯行，辯稱保單借款借據、保險契約內容變更申
    請書上「丙○○」之簽名，均係丙○○親自所為，伊並無偽
    造丙○○簽名；伊持本件保險單向遠雄公司質借貸款、填具
    取款條復蓋用丙○○印章，自丙○○陽信商業銀行帳戶領取
    遠雄公司撥款，均經丙○○之同意，伊係向丙○○借款，丙○○還與伊一起去陽信商業銀行取款云云，惟查：
  (1)被告甲○○上揭犯罪事實（二）之犯行，業據共同被告丙○○以證人身分到庭結證略以：（投保本件保險的）這個錢是
    伊老本，被告甲○○當時跟伊說保險以後這個錢可以退還，
    但是沒有說幾年後可以退還，也沒有說何時可以退，被告甲○○說伊要錢的時候保險公司就會還；伊沒有同意拿保險單
    去向保險公司借款，也不知道89年7 月5 日有填寫保單借款
    借據持保單借款的事，也沒有於89年7 月12日至陽信商業銀
    行領現金1,000,000 元；伊也不知道89年7 月27日有寫借據
    要向保險公司另行借款總額達3,000,000 元，以及89年8 月
    2 日伊陽信銀行帳戶戶頭有存入992,237 元的事情，也不知
    道89年8 月4 日這筆錢被領出990,000 元的事情。保險後，
    甲○○也沒有帶伊至陽信商業銀行領過錢。本件保險伊到底
    簽了幾次名，伊回想了好幾次，後來確定伊只簽了1 次名，
    偵卷第41頁之人身保險要保書應該就是伊簽的。至於保單借
    款借據、保險契約內容變更申請書應該不是伊簽的，但即使
    經當庭提示予伊辨識，伊也分辨不出來上面「丙○○」的簽
    名是不是伊簽的。（偵卷41頁之）要保書上面「丙○○」的
    筆劃是甲○○寫給伊看，放在旁邊給伊看，伊才慢慢照著甲○○寫的字型學著寫，也寫了很久（本院94年4 月14日審判
    筆錄第4 頁至第6 頁、第9 頁、第10頁分別參照）。投保之
    後，被告甲○○也不曾說要向伊借錢（本院94年5 月12日審
    判筆錄第6 頁參照）；伊的存摺、印章，都是伊自己保管，
    甲○○雖然可以自由進出伊公館路住所，但拿不到存摺、印
    章（本院92年4 月14日審判筆錄第9 頁參照）；投保之後，
    都是甲○○向伊拿簿子，伊人沒有跟他去，有2 次連簿子、
    印章一起給她（本院94年4 月14日審判筆錄第7 頁參照）。
    共同被告丙○○以證人身分具結所為之上開結證內容，且經
    被告甲○○對質並行交互詰問，自與告訴人單純之指訴有異
    ，而具證據能力，可以資為認定事實；惟核之於被告甲○○
    上開辯解，顯然相互逕庭，丙○○上開證言又係認定被告甲○○有無犯罪事實（二）罪行之主要積極證據，自有推敲究
    明丙○○所證可信性之必要。
  (2)辯護人固以證人丙○○有關保單借款借據、保險契約變更申
    請書上「丙○○」之簽名是否伊所親為、共簽幾次名等節，
    前後證述不一，質疑丙○○證詞之可信性云云。經核丙○○
    有關此一待證事實所為證述，固於偵訊時陳稱：「（問：【
    提示編號2 、3 之保險契約內容變更申請書】為你所簽？）
    我只記得簽了2 次」、「（問：第2 次何時簽？）時間太久
    ，我忘了。」、「（問：【提示編號4 、5 之保單借款借據
    ）為你所簽？）好像是，我只記得簽2 次，我並不識字」（
    91年10月29日偵訊筆錄，偵卷第53頁參照），則依丙○○此
    次所供，本件保險之保單借款借據（詳如附表1 、附表3 所
    示）似係伊所親簽，與丙○○於本院93年8 月19日準備程序
    所陳、本院審理時所為上開結證內容互不一致。然細譯丙○○92年10月29日偵訊中所陳內容，實係一再強調伊只記得簽
    了2 次，伊不認識字，無法辨識檢察官提示予伊之「丙○○
    」簽名是否確係伊所為，自不得忽略丙○○前後所述，而僅
    擷取丙○○部分陳述，遽以資為認定事實之依據。再者，丙○○自己固曾就保單借款借據是否伊所為，曾有不肯定之陳
    述，然審酌丙○○迄至本院具結作證時，年歲已屆80高齡，
    又不識字，也不會寫字，連要保書上所簽之「丙○○」均係
    由被告甲○○寫就後，放在旁邊給丙○○照為描寫，均據丙○○陳明在卷；況經檢察官將丙○○91年5 月22日警詢筆錄
    簽名、91年10月29日於偵查筆錄受訊人欄下之簽名為樣本，
    送請內政部警政署刑事警察局鑑驗比對人身保險要保書要保
    人欄之「丙○○」簽名、89年8 月31日保險契約內容變更申
    請書要保人簽章欄之「丙○○」簽名、91年1 月18日保險契
    約內容變更申請書要保人簽章欄之「丙○○」簽名，91年11
    月5 日保險契約內容變更申請書要保人簽章欄之「丙○○」
    簽名，其比對結果略以丙○○自己所為之簽名筆跡有2 種書
    寫方式，特徵不穩定，歉難認定等語，有內政部警政署刑事
    警察局92年8 月1 日刑鑑字第0920136529號函在卷可稽（偵
    卷第115 頁參照），堪認丙○○所述伊不認識字、不會寫字
    等節屬實，則其不能依據文件之內容辨認是否自己書寫之簽
    名，尚與常情相合，自不能以丙○○曾於偵訊時表示不能肯
    定保單借款借據上之「丙○○」簽名是否係伊親簽，即遽認
    丙○○所證不實。
  (3)被告甲○○復辯稱係丙○○陪同伊前往至陽信商業銀行士林
    分行領款，取款條係伊所書立，自遠雄公司以保單質借所得
    款項，以及變更險種抵繳借款本息所剩餘退還之之125,000
    元，均由丙○○同意借款而轉交云云。辯護人且以被告丙○○於偵訊中坦承有與甲○○一起去銀行，而甲○○每次提領
    現金1,000,000 元，需中型手提袋始能裝下，丙○○稱並未
    看到，顯不合理云云。然查，被告丙○○固稱曾與被告甲○○一同前往陽信商業銀行1 次，惟就一同前往之時間、事由
    卻無法確認，證稱：「（問：存摺甲○○拿去多久？）當時
    甲○○說保險公司要看存摺，並且說將來錢會匯到存摺內，
    所以我才跟甲○○到銀行去，我坐在銀行的椅子上看，並沒
    有看到現金，如果有我就會阻止她了，我不知道她去銀行做
    什麼，只有我跟甲○○去」（92年10月2 日偵訊筆錄，偵卷
    第132 頁參照）、「（問：妳說與被告甲○○到過銀行，是
    否真有此事？）我是真有與被告甲○○去過1 次」（本院94
    年5 月12日審判筆錄第6 頁參照）；再就其該次何以與甲○○同至陽信商業銀行士林分行，被告丙○○復證稱：「都是
    被告甲○○把我的存摺、印章拿去，我跟她要存摺，她說不
    然妳跟我去，所以那次才一起去。之所以去銀行，不去保險
    公司的原因是被告甲○○說銀行會傳過去」（本院94年5 月
    12日審判筆錄第6 頁參照），則究竟該次被告丙○○與被告
    甲○○同往陽信商業銀行士林分行之期日，是否就是領取遠
    雄公司撥款之89年7 月12日（保單質借所得之1,000, 000
    元現金、1,000,000 台支票）、89年8 月4 日（保單質借所
    得其中之990,000 元），以及90年1 月15日（變更保險險種
    抵繳貸款本息之退費其中之125,000 元），亦堪置疑。
  (4)被告甲○○又辯稱，89年7 月間2 次向保險公司質押借款，
    係因伊想做撞球生意，原想向丙○○借款2,000,000 元，後
    撞球店增資，被告丙○○叫伊拿保單去借款云云（91年10月
    29日偵訊筆錄，偵卷第55頁至第56頁參照），惟查，被告丙○○既不識字，又涉世未深，依被告丙○○之智識程度是否
    知悉持保單質借籌資之方法，已堪置疑；況本件保險之保單
    （第000000000-0 號）投保之後，先由被告甲○○於89年1
    月21日交付予被告丙○○，再由被告甲○○藉故取去乙節，
    且據證人丙○○結證稱：「（問：89年1 月間有無取得本件
    保險單？）我拿到1 本本子，甲○○告訴我那個就是保險的
    簿子，是將近1 個月拿給我的，拿給我不久之後，她又說保
    險公司沒有辦好，說要跟我拿這個簿子，還要拿去保險公司
    處理好，拿給保險公司看」（本院94年4 月14日審判筆錄第
    4 頁參照）；「（問：後來如何知道保單有去借錢的事情）
    我一直向她要保單，她都沒有還給我，過了很久之後才把保
    單還給我，我想一想如果我過世要怎麼處理，我就把保單拿
    給我媳婦看，我才知道保單已經被借款）」（本院94年4 月
    14日審判筆錄第9 頁、第10頁參照），則被告甲○○交付本
    件保險保單予被告丙○○之後，又藉故取回，自有機會持以
    質押借款。另被告丙○○雖又稱：「（問：保險單契約條款
    暨簽收回條是否你簽的？）她拿給我簿子的時候並沒有給我
    簽名」（本院94年4 月14日審判筆錄第4 頁參照），惟衡之
    常情，被告甲○○既於斯時業已先交付保單予被告丙○○，
    又係因89年7 月26日始因訂立「撞球場合夥投資協議備忘錄
    （偵卷第71頁參照），而另起偽造文書、詐欺犯意，當無即
    於89年1 月29日交付保險單時，即偽造「丙○○」之簽名於
    保險單契約條款暨簽收回條（偵卷第97頁參照）之理，附此
    敘明。
  (5)被告甲○○復辯稱本件伊所得款項，均係伊向被告丙○○借
    貸，被告丙○○有同意伊持本件保單借款云云，然此節業據
    被告丙○○結證稱：「（問：投保之後，被告甲○○有無說
    要跟你借錢？）不曾」、「（問：之前是否曾向你借過錢）
    沒有」等語明確（本院94年5 月12日審判筆錄第6 頁參照）
    。此節且與證人即被告甲○○之母林張美鑌所證：「（問：
    知否甲○○有向丙○○借錢？）我也不知道」（92年3 月26
    日偵訊筆錄，偵卷第103 頁參照）互核一致，即堪採取。再
    者，被告甲○○持保單質借得款後，復以變更險種方式以退
    費抵繳貸款本息，此據被告甲○○供承：「當時因保單質借
    之利息很重，我跟丙○○說如此划不來，所以才為此次變更
    ，此次有變更保額」，而核之該保險契約內容變更申請書「
    總公司批註欄記載」：「茲經雙方同意，約定自89年8 月31
    日起，本保險契約內容變更如本表所述申請事項，自89年12
    月16日起每期保險費為主契約1940元，附約0 元，總計1940
    元。註：此次變更退費869,063 元，抵繳貸款本息被告丙○○、林744,000 元，剩餘125,063 元開立支票付訖。」等語
    ，被告甲○○且就其填具取款條，自丙○○陽信銀行帳戶領
    得其中之125,000 元，俱如前述，則倘被告甲○○確得被告
    丙○○之同意，持本件保險保單質借相當於被告丙○○畢生
    積蓄之保單價值，被告甲○○復投資失敗，無從償還，而有
    必要變更險種，以變更退費抵繳貸款本息，則依經驗法則，
    被告丙○○豈有連同僅剩餘未經抵繳完畢之125,063 元，還
    將其中之125,000 元再交付被告甲○○持取款條領走之理？
    益徵被告甲○○所辯確與常情有違。
  (6)況就利害關係而論，辯護人以被告2 人間具有親屬關係，其
    借貸未必形諸文字、與丙○○親近之告訴人乙○○具有繼承
    財產之利害關係，導致丙○○不得不否認與被告甲○○間之
    借貸關係，而認有本件尚有合理可疑，認實情應係被告丙○○係以刑事告訴迫使被告甲○○返還借款云云。惟查，兩人
    關係，被告丙○○證稱：「常常往來，我很疼她。」（本院
    94年4 月14日審判筆錄第8 頁參照）。再者，被告丙○○雖
    於警詢時表示：希望法官強制被告甲○○還伊錢（91年5 月
    22 日 警詢筆錄，偵卷第8 頁參照）。惟被告甲○○已表明
    無能力償還，並非不還。而被告甲○○既已自認借貸關係存
    在，就被告丙○○之民事求償而言，消費借貸或侵權行為之
    法律關係，時效長短固有不同，然就其得資為請求權基礎，
    則無所異，反而侵權行為之請求權基礎，因為被告甲○○否
    認其事，還經檢察官不另為不起訴處分，而民事訴訟原告就
    被告侵權行為之要件事實，尚應負舉證責任，則相較於主張
    消費借貸之請求權基礎而言，主張侵權行為之法律關係，其
    事實之證明較為困難，請求權之消滅時效期間亦較短。惟在
    親情、民事法律關係可能敗訴之此利害關係下，被告丙○○
    仍堅為指訴，且還以證人身分就本案被告甲○○犯罪事實（
    二）部分之構成要件重要事實證述詳確，倘非被告張確受被
    告林詐欺，當不至不顧親誼，反為此諱冒偽證重典，堅為指
    訴。再者，事發迄本院審理時，共同被告丙○○以證人身分
    具結作證，已歷4 年至5 年餘，依其教育程度、記憶能力，
    就若干事實情節所述前後或有不一，然有關並未同意借款予
    甲○○、並未同意甲○○持保單向遠雄公司質借款項等基本
    事實所證則屬一致，則上開不一致之陳述，尚非可指之瑕疵
    ，附此敘明。
三、綜上，本件事證明確，被告丙○○、甲○○犯罪事實（一）
    部分之犯行，及被告甲○○犯罪事實（二）部分之犯罪事實
    ，均堪認定。
貳、核被告丙○○、被告甲○○犯罪事實（一）部分所為，均係
    犯刑法第216 條、第210 條之行使偽造私文書罪。其偽造「
    乙○○」簽名1 枚於要保書「被保險人簽章欄」之行為，為
    偽造私文書之部分行為；而其偽造後持以行使，偽造之低度
    行為為行使之高度行為所吸收，均不另論罪。又被告丙○○
    、甲○○就此部分犯行，俱有犯意聯絡及行為分擔，應論以
    共同正犯。核被告甲○○犯罪事實（二）部分所為，係犯刑
    法第216 條、第210 條之行使偽造私文書罪及同法第339 條
    第1 項之詐欺取財罪。又被告甲○○於附表1 之保單借款借
    據之「借款人（要保人）簽章欄」偽造「丙○○」簽名1 枚
    、於「同意人（被保險人）簽章欄」偽造「乙○○」簽名1
    枚，於附表2 編號1 、編號2 之取款條「存戶簽章欄」盜用
    「丙○○」印章各1 次，於附表4 保險契約內容變更申請書
    於「要保人簽章欄」偽造「丙○○」簽名1 枚、於「被保險
    人簽章欄」偽造「乙○○」簽名1 枚，於附表5 、附表6 之
    取款條「存戶簽章欄」各盜用「丙○○」印章1 次，其偽造
    署押、盜用印章、行使偽造私文書之行為，既係於同一日所
    實施者，則其雖係先後數行為，然其係於密切接近之時地實
    施，並侵害同一法益，各行為之獨立性極為薄弱，依一般社
    會觀念難以強行分離，且被告甲○○為遂其詐得遠雄公司撥
    款之目的，其主觀上當有自始至終於各階段偽造署押、盜用
    印章以遂其犯行之意思，各行為之獨立性極為薄弱，依一般
    社會健全觀念，在時間差距上，難以強行分開，在刑法評價
    上，以視為數個舉動之接續施行，合為包括之一行為予以評
    價，較為合理，應為接續犯，論以包括一罪，較為合理（最
    高法院86年台上字第3295號判例意旨可資參照）。至其於各
    別不同日期偽造署押、盜用印章、行使偽造私文書之行為，
    則係各時間緊接，各所犯構成要件相同，各係基於概括之犯
    意所為，應為連續犯，而應從一重論以連續行使偽造私文書
    、連續偽造署押、連續盜用印章一罪，並各加重其刑。其偽
    造署押或盜用印章之行為，各為偽造私文書之部分行為；而
    其偽造後持以行使，偽造之低度行為為行使之高度行為所吸
    收，均不另論罪。被告甲○○犯罪事實（二）所為之多次行
    使偽造私文書、詐欺取財之犯行，各時間緊接，所犯各為構
    成要件相同之罪，顯基於概括犯意反覆為之，均應依連續犯
    之規定論以一罪，並加重其刑。又被告甲○○犯罪事實（二
    ）所犯之行使偽造私文書之目的，不論係保單借款借據或取
    款條，甚至保單契約內容變更申請書，均基於同一詐得遠雄
    公司撥款之決意，從而被告甲○○所犯行使偽造私文書罪，
    與詐欺取財罪之間，自具有方法結果之牽連關係，應從一重
    之連續行使偽造私文書罪處斷。再被告甲○○犯罪事實（一
    ）所犯共同行使偽造私文書罪與犯罪事實（二）所犯之連續
    行使偽造私文書罪，罪名固同，然犯意各別，自應分論併罰
    。檢察官認被告甲○○犯罪事實（一）部分偽造「乙○○」
    簽名之犯行，與嗣後犯罪事實（二）部分多次偽造「乙○○
    」簽名之犯行，係連續犯之裁判上一罪關係，無非係以告訴
    人指訴被告甲○○自88年12月間招攬保險時起，即基於偽造
    文書、詐欺取財之犯意，為其主要論據。惟查，被告甲○○
    自陳係因89年7 月間，需款投資撞球店，始持保單借款，此
    節且有「撞球場合夥投資協議備忘錄」2 份在卷可稽（偵卷
    第69頁至第72頁），其簽訂日期已在89年7 月26日、89年9
    月27日，與被告甲○○之陳述相互一致，可以採信，又查無
    積極證據可認被告甲○○自招攬本件保險時起，即有犯罪事
    實（二）之偽造文書、詐欺之概括犯意，應認甲○○犯罪事
    實（一）、犯罪事實（二）之犯行，係分別起意，而應分論
    併罰，檢察官所指尚有誤會。再檢察官固僅就犯罪事實欄中
    ，有關被告甲○○、丙○○所犯之犯罪事實（一）部分，以
    及甲○○所犯犯罪事實（二）部分當中有關偽造「乙○○」
    簽名於附表1 、附表3 保單借款借據「同意人（被保險人）
    簽章欄」、附表4 保險契約內容變更申請書之「被保險人簽
    章欄」部分之犯行，聲請以簡易判決處刑，惟依刑事訴訟法
    第452 條之規定，已與起訴具有同一效力，此業據起訴部分
    ，且與甲○○所犯犯罪事實（二）有關偽造「丙○○」簽名
    、盜用「丙○○」印章部分，具接續犯之實質上一罪關係或
    連續犯之裁判上一罪關係；與詐欺取財部分，具牽連犯之裁
    判上一罪關係，俱如前述，依刑事訴訟法第267 條之規定，
    本院均應併予審究。再按不得因不知法律而免除刑事責任。
    但按其情節得減輕其刑，刑法第16條前段、中段分別訂有明
    文。被告丙○○辯稱伊什麼都不懂，也不認識字，才會聽甲○○所述，任令被告甲○○於人身保險要保書「被保險人簽
    章欄」偽造「乙○○」簽名1 枚，到現在還不知道以其子乙○○為被保險人投保人壽保險，法律規定要乙○○親自同意
    等語，本院審酌其教育程度，認其所辯不知法律，致罹刑章
    ，所辯當可採取，爰依刑法第16條中段減輕其刑。爰審酌被
    告丙○○年邁而無經驗，基於善意始隱瞞其以告訴人乙○○
    為被保險人投保本件被保險人之事實，因不諳法律始任被告
    甲○○偽造「乙○○」簽名於要保書，且互為不告知乙○○
    之約定，並無惡性，及其前無犯罪科刑之前科紀錄，有台灣
    高等法院被告全國前案紀錄表1 紙在卷可稽，素行良好等一
    切情狀，量處如主文所示之刑。又被告丙○○犯罪後，又刑
    法第41條業於90年1 月10日公布修正，並於同年1 月12日生
    效，該條第1 項規定：「犯最重本刑為5 年以下有期徒刑以
    下之刑之罪，而受6 個月以下有期徒刑或拘役之宣告，因身
    體、教育、職業、家庭之關係或其他正當事由，執行顯有困
    難者，得以1 元以上3 元以下折算1 日，易科罰金。但確因
    不執行所宣告之刑，難收矯正之效，或難以維持法秩序者，
    不在此限」。本件被告丙○○犯罪時間在刑法第41條修正前
    ，比較新舊法結果，修正後之法律規定，對於被告丙○○較
    為有利，依刑法第2 條第1 項前段規定，應依修正後之刑法
    條第41條第1 項諭知易科罰金之折算標準。又被告丙○○原
    無惡性，既如前述，因認前開所宣告之刑以暫不執行為當，
    併諭知緩刑2 年。至被告甲○○為經辦保險業務專業人員，
    竟違背職業倫理道德，利用被告丙○○基於親誼對其所生之
    信任關係，牟取己利，犯後仍矢口否認犯行，及其犯罪之動
    機、目的、手段，生活狀況、智識程度、犯罪所生之損害，
    及犯罪後並非毫無還款，已分別於偵查中、本院審理時各返
    還200,00 0元，有91年12月10日偵訊筆錄（偵卷67頁參照）
    、匯款收據影本1 紙（附本院卷）可稽，並非毫無意願彌補
    犯罪所生損害等一切情狀，分別量處如主文所示之刑，並定
    其應執行之刑。再人身保險要保書（保單編號：0-0000000
    號）被保險人簽章欄上偽造之「乙○○」簽名1 枚，附表1
    所示「乙○○」、「丙○○」簽名各1 枚、附表3 所示「乙○○」、「丙○○」簽名各1 枚、附表4 所示「乙○○」、
    「丙○○」簽名各1 枚均屬偽造之簽名，不問屬於犯人所有
    ，均應依刑法第219 條之規定宣告沒收。再刑法第219 條所
    定不問屬於犯人與否沒收之者，以偽造之印章、印文或署押
    為限，盜用者不在其列，最高法院著有48年台上1533號、48
    台上字第113 號判例意旨可資參照。查附表2 編號1 及編號
    2 、附表5 、附表6 之取款條「存戶簽章欄」上之「丙○○
    」印文共4 枚，既係被告甲○○盜用真正之丙○○印章所產
    生之印文，揆諸前引最高法院判例意旨，自不得依刑法第
    219 條規定宣告沒收。至偽造之要保書、保單借款借據、取
    款條、保險契約內容變更申請書等私文書，均已分別交付遠
    雄公司或陽信商業銀行士林分行而行使之，而分屬遠雄公司
    、陽信商業銀行士林分行所有，自不得依刑法第38條第1 項
    第3款 之規定宣告沒收，附此敘明。
參、不另為無罪諭知部分：公訴意旨另以，被告丙○○就犯罪事
    實（二）部分，與被告甲○○於附表1 、附表3 保單借款借
    據上「被保險人簽章欄」各偽造「乙○○」簽名1 枚，亦具
    犯意聯絡、行為分擔。惟查，此部分除據共同被告甲○○為
    己辯解所為之陳述外，尚無積極之證據可資證明；再者，被
    告丙○○就被告甲○○犯罪事實（二）部分所為犯行，毫不
    知情，且係偽造文書、詐欺取財犯行之被害人，其自己於附
    表1 、附表3 保單借款借據上「要保人簽章欄」之簽名，俱
    係被告甲○○所偽造，俱如前述，此外，復查無證據可認被
    告丙○○涉有檢察官所指此部分犯罪事實之證據，自屬不能
    證明其犯罪，惟檢察官認丙○○此部分如亦成立犯罪，與前
    開本院論罪科刑之犯罪事實（一）部分，具連續犯之裁判上
    一罪關係，爰不另為無罪之諭知。
據上論斷，應依刑事訴訟法第299 條第1 項前段、刑法第2 條第
1 項前段、第28條、第56條、第216 條、第210 條、第339 條第
1 項、第55條、第16條中段、第51條第5 款、第219 條，修正後
第41條第1 項、第74條第1 款，罰金罰鍰提高標準條例第1 條前
段、第2 條，判決如主文。
本案經檢察官王巧玲到庭執行職務。
中　　華　　民　　國　　94　　年　 　6　　月 　　9　　日
                  刑事第六庭審判長法  官  李育仁
                                  法  官  姜麗香
                                  法  官  許辰舟
以上正本證明與原本無異。
如不服本判決，應於判決送達後10日內，向本院提出上訴狀。
                                  書記官  洪忠改
中　　華　　民　　國　　94　　年 　　6　　月　 　9　　日
論罪條文：
中華民國刑法第216條
 (行使偽造變造或登載不實之文書罪)
行使第條至第條之文書者，依偽造、變造文書或登載不實事項或
使登載不實事項之規定處斷。
中華民國刑法第210條
 (偽造變造私文書罪)
偽造、變造私文書，足以生損害於公眾或他人者，處五年以下有
期徒刑。
中華民國刑法第339條
 (普通詐欺罪)
意圖為自己或第 3 人不法之所有，以詐術使人將本人或第 3 人
之物交付者，處五年以下有期徒刑、拘役或科或併科1000元以下
罰金。
以前項方法得財產上不法之利益或使第 3 人得之者，亦同。
前二項之未遂犯罰之。
中華民國刑法第219條
 (沒收之特例)
偽造之印章、印文或署押，不問屬於犯人與否，沒收之。
 附表1 ：89年7 月5日保單借款借據，紀年均為【民國】，金
         額單位均為【新台幣】（偵卷第48頁參照）
┌────┬───────────────────────┐
│文件名稱│保單借款借據                                  │
├────┼───────────────────────┤
│偽造時間│89年7月5日                                    │
├────┼───────────────────────┤
│行使時間│89年7月5日                                    │
├────┼───────────────────────┤
│內容要旨│本人茲以以第000000000-0 號保險單之保單價值準備│
│        │金為質，借款200 萬元，借款規約：              │
│        │一、借款期間自民國89年7 月7 日起至本保險契約  │
│        │    消滅時為止，                              │
│        │二、年利率6.16%。                             │
│        │三、借款利息‧‧‧如為躉繳‧‧‧則每半年應自  │
│        │    行繳納一次‧‧‧。                        │
│        │四、借款未償還前，本保險契約消滅時，以契約消  │
│        │    滅日為清償日，貴公司無需任何通知得逕於各  │
│        │    種保險給付金或解約金內先扣償本借款之本息  │
│        │    。                                        │
│        │五、借款人不按約定條件付息，致借款本息金額超  │
│        │    過本保單之「保單價值準備金」時，‧‧‧逕  │
│        │    以保單價值準備金抵償本息，其保險契約之效  │
│        │    力即行停止。                              │
│        │六、保險契約有效期間內，因給付各種保險金致保  │
│        │    單價值準備金低於原借款金額時，貴公司得於  │
│        │    給付該項保險金時，自動扣償全部或部分借款  │
│        │    本息。                                    │
│        │前稱款項（按：指借款）請以支票給付。          │
│        │要保人通訊地址：台北市○○區○○路215號5樓    │
├────┼────────────┬──────────┤
│偽造署押│借款人（要保人）簽章欄  │「丙○○」簽名1枚   │
│所在欄位├────────────┼──────────┤
│及枚數  │同意人（被保險人）簽章欄│「乙○○」簽名1枚   │
└────┴────────────┴──────────┘
 附表2 ：陽信商業銀行取款條，紀年均為【民國】，金額單位均
         為【新台幣】
 編號1：（台支部分）
┌────┬────────────────┐
│偽造行使│89年7 月12日11時11分許          │
│時    間│                                │
├────┼────────────────┤
│金    額│1,000,000元（台支）             │
├────┼────────────────┤
│內    容│自0000-00000-0號帳號存摺支取    │
├────┼────────────────┤
│盜用印章│存戶簽章欄：「丙○○」印文1枚   │
│產生印文│                                │
│所在欄位│                                │
│及枚數  │                                │
└────┴────────────────┘
 編號2：（現金部分）
┌────┬────────────────┐
│偽造行使│89年7 月12日11時11分許          │
│時    間│                                │
├────┼────────────────┤
│金    額│1,000,000元（現金）             │
├────┼────────────────┤
│內    容│自0000-00000-0號帳號存摺支取    │
├────┼────────────────┤
│盜用印章│存戶簽章欄：「丙○○」印文1枚   │
│產生印文│                                │
│所在欄位│                                │
│及枚數  │                                │
└────┴────────────────┘
 附表3：89年7 月27日保單借款借據，紀年均為【民國】，金
        額單位均為【新台幣】（偵卷第47頁參照）
┌────┬───────────────────────┐
│文件名稱│保單借款借據                                  │
├────┼───────────────────────┤
│偽造時間│89年7月27日                                   │
├────┼───────────────────────┤
│行使時間│89年7月27日                                   │
├────┼───────────────────────┤
│內容要旨│本人茲以以第000000000-0 號保險單之保單價值準備│
│        │金為質，借款300 萬元，借款規約：              │
│        │一、借款期間自民國89年7 月29日起至本保險契約消│
│        │    滅時為止，                                │
│        │二、年利率6.16%。                             │
│        │三、借款利息‧‧‧如為躉繳‧‧‧則每半年應自  │
│        │    行繳納一次‧‧‧。                        │
│        │四、借款未償還前，本保險契約消滅時，以契約消  │
│        │    滅日為清償日，貴公司無需任何通知得逕於各  │
│        │    種保險給付金或解約金內先扣償本借款之本息  │
│        │    。                                        │
│        │五、借款人不按約定條件付息，致借款本息金額超  │
│        │    過本保單之「保單價值準備金」時，‧‧‧逕  │
│        │    以保單價值準備金抵償本息，其保險契約之效  │
│        │    力即行停止。                              │
│        │六、保險契約有效期間內，因給付各種保險金致保  │
│        │    單價值準備金低於原借款金額時，貴公司得於  │
│        │    給付該項保險金時，自動扣償全部或部分借款  │
│        │    本息。                                    │
│        │前稱款項（按：指借款）請以支票給付。          │
│        │要保人通訊地址：台北市○○區○○路215號5樓    │
├────┼────────────┬──────────┤
│偽造署押│借款人（要保人）簽章欄  │「丙○○」簽名1枚   │
│所在欄位├────────────┼──────────┤
│及枚數  │同意人（被保險人）簽章欄│「乙○○」簽名1枚   │
└────┴────────────┴──────────┘
 附表4：保險契約內容變更申請書（偵卷第46頁參照）
┌────┬───────────────────────┐
│文件名稱│保險契約內容變更申請書                        │
├────┼───────────────────────┤
│偽造時間│89年8月31日前不詳時點                         │
├────┼───────────────────────┤
│行使時間│89年8月31日                                   │
├────┼───────────────────────┤
│變更事項│終止原長青保險附約A 型（險別代號RAA 、年期躉20│
│        │年，保額285 萬）；變更原長青保險附約C 型（險別│
│        │代號RAC、年期躉6年，保額250萬）為長青保險附約C│
│        │型（險別代號RAC、年期躉6年，保額90萬）        │
├────┼────────────┬──────────┤
│偽造署押│借款人簽章欄            │「丙○○」簽名1枚   │
│所在欄位├────────────┼──────────┤
│及  枚數│被保險人簽章欄          │「乙○○」簽名1枚   │
├────┼────────────┴──────────┤
│總公司批│茲經雙方同意，約定自89年8 月31日起，本保險契約│
│註    欄│內容變更如本表所述申請事項，自89年12月16日起每│
│        │期保險費為主契約1,940 元，附約0 元，總計1,940 │
│        │元。註：此次變更退費869,063 元，抵繳貸款本息  │
│        │744,000 元，剩餘125,063 元開立支票付訖        │
└────┴───────────────────────┘
 附表5 ：陽信商業銀行取款條，紀年均為【民國】，金額單位
         均為【新台幣】
┌────┬────────────────┐
│偽造行使│89年8 月4日13時6分許            │
│時    間│                                │
├────┼────────────────┤
│金    額│990,000元（現金）               │
├────┼────────────────┤
│內    容│自0000-00000-0號帳號存摺支取    │
├────┼────────────────┤
│盜用印章│存戶簽章欄：「丙○○」印文1枚   │
│產生印文│                                │
│所在欄位│                                │
│及枚數  │                                │
└────┴────────────────┘
 附表6 ：陽信商業銀行取款條，紀年均為【民國】，金額單位
         均為【新台幣】
┌────┬────────────────┐
│偽造行使│90年1 月15日13時40分許          │
│時    間│                                │
├────┼────────────────┤
│金    額│125,000元                       │
├────┼────────────────┤
│內    容│自0000-00000-0號帳號存摺支取    │
├────┼────────────────┤
│盜用印章│存戶簽章欄：「丙○○」印文1枚   │
│產生印文│                                │
│所在欄位│                                │
│及枚數  │                                │
└────┴────────────────┘
